臺灣高等法院刑事判決
108年度上易字第1772號
上  訴  人  臺灣新北地方檢察署檢察官
被      告  黃文星  
上列上訴人因被告違反毒品危害防制條例案件，不服臺灣新北地
方法院107年度簡上字第706號，中華民國108年6月12日自為第一
審判決（檢察官聲請簡易判決處刑案號：臺灣新北地方檢察署10
7年度毒偵字第1751號），提起上訴，本院判決如下：
    主  文
上訴駁回。
    理  由
一、經本院審理結果，認第一審（即原審107年度簡上字第706號
    ）對被告黃文星為無罪之判決，尚無不當，應予維持，爰引
    用第一審判決書記載之證據及理由（如附件）。
二、檢察官上訴意旨略以：
    ㈠被告於民國107年3月30日檢察官偵訊時供稱，其係於107年
      1月6日某時許，在位於基隆市○○區○○路000號14樓觀海樓
      社區住處施用第二級毒品甲基安非他命，但於107年11月8
      日原審審理時卻改稱其係於107年1月5日晚上在其汐止住
      處施用甲基安非他命等語。就被告上開偵查及審判時前後
      陳述不一之情形，原審僅以被告偵訊時所述距其施用毒品
      已有3月之久，是該次偵訊所述應為誤述為由，不採被告
      之偵訊供詞，反逕認其於原審審理之供述較為可信。但被
      告於原審審理時，距案發更已長達10月之久，何能較其偵
      查中所述更為可信？是原審關於證據之判斷顯違經驗法則
      、論理法則，而有判決當然違法之情形。
    ㈡被告辯稱其雖有施用毒品，但與其另案判決（臺灣士林地
      方法院107年度湖簡字第223號）之施用毒品為同一案件等
      語。惟另案證人王宜庭在該案警詢中證稱：被告確有於10
      7年1月6日上午在上揭基隆市觀海街住處施用甲基安非他
      命等語，此與被告上揭偵訊時供述相符，亦可彈劾被告前
      述於原審審理時之供述。原審竟以王宜庭與被告有感情糾
      紛，故認王宜庭上開證詞為不可採，顯乏依據。
    ㈢經比對被告本案及另案之尿液檢驗報告，被告於107年1月6
      日為警查獲後進行第一次尿液檢驗，該次檢驗時間為107
      年1月6日12時許，驗得濃度為7330ng/mL；復於本案入看
      守所時進行第二次尿液檢驗，檢驗時間為107年1月7日凌
      晨5時40分許，檢驗濃度為安非他命7593ng/mL。亦即其體
      內安非他命之濃度不減反增，可見被告辯稱其於107年1月
      5日施用後，未再於107年1月6日施用云云，顯不合理。原
      審捨棄此明顯證據於不顧，遽認本案與被告另案施用毒品
      犯行係同一次施用，顯有矛盾，且違反經驗法則及論理法
      則。
    ㈣綜上，原判決有前述各項違法不當，請撤銷原判決，另為
      適法判決等語。
三、經查：
    ㈠被告於107年1月5日晚間在其位於汐止住處施用甲基安非他
      命之犯行，已據臺灣士林地方法院於107年6月13日以107
      年度湖簡字第223號判處有期徒刑4月確定。檢察官主張被
      告除該次施用外，復於翌日即107年1月6日上午再次在其
      基隆觀海樓社區住處施用甲基安非他命；被告則辯稱其於
      107年1月5日晚間施用後，迄其於107年1月6日上午11時許
      為警逮捕之前，未再有何施用甲基安非他命之行為等語。
    ㈡依卷證資料顯示，被告於107年1月6日上午6時許至新北市
      汐止區福德一路106巷內與王宜庭見面後，即駕車搭載王
      宜庭至其基隆觀海樓社區住處，嗣又駕車搭載王宜庭前往
      新北市汐止區國泰醫院，於當日上午11時許因遭通緝為警
      逮捕，於當日中午12時許為警第一次採尿送驗（檢體編號
      ：H0000000號），並於當日下午2時41分許製作警詢筆錄
      。嗣經警於當日晚間8時50分許解送至臺灣士林地方檢察
      署，先後經檢察官及臺灣士林地方法院法官訊問後裁定羈
      押，於107年1月7日凌晨1時40分許入臺北看守所，又於同
      日凌晨5時40分許由看守所第二次採尿送驗（檢體編號：H
      0000000號）。
    ㈢被告於107年1月6日上午11時許為警逮捕後，至同年月7日
      上午5時40分許第2次採尿時，其身體均在警方拘束下，不
      可能有施用毒品之機會。而被告第1次採集尿液經送驗後
      ，其檢驗結果為：安非他命7330（單位為ng/mL，下同）
      ，甲基安非他命58869（臺灣檢驗科技股份有限公司UL/20
      18/00000000號濫用藥物檢驗報告，士林地檢署107年度毒
      偵字第256號卷【下稱士林地檢署偵卷】第81頁）；第2次
      採集尿液經送驗後，其檢驗結果為：安非他命7593，甲基
      安非他命50351（見臺灣檢驗科技股份有限公司UL/2018/0
      0000000號濫用藥物檢驗報告，臺灣新北地方檢察署107年
      度毒偵字第1751號卷【下稱新北地檢署偵卷】第11頁）。
      換言之，相較於第1次採尿檢驗結果，第2次驗尿結果之甲
      基安非他命數值雖下降，但安非他命數值卻往上升。以此
      觀之，被告於107年1月5日晚間施用甲基安非他命後，至
      翌日（6日）中午11時許為警逮捕之間，倘未再次施用甲
      基安非他命，為何第2次驗尿之「安非他命」數值竟會較
      第1次為高，確不無疑問。
    ㈣對此，經本院向臺北榮民總醫院函詢，據覆：「安非他命
      」本身即為毒品，亦可以是服用「甲基安非他命」後產生
      的人體代謝物。甲基安非他命吸收後，在體內主要經由肝
      臟代謝成安非他命，再以甲基安非他命原型或代謝後產生
      之安非他命由腎臟排除。甲基安非他命會代謝成安非他命
      ，因此施用甲基安非他命後，尿中甲基安非他命的濃度會
      因為代謝而下降；相對的，尿中安非他命的濃度則會逐漸
      上升。因此，被告遭警方逮捕後，如未再施用甲基安非他
      命，則第2次採尿檢驗「安非他命」之檢驗濃度，確實會
      比第一次採尿檢驗時「安非他命」之檢驗濃度還高。另外
      ，尿中的「安非他命」的濃度上升也可能是因為尿液濃縮
      （例如脫水）所導致等語（本院卷第209至215頁）。以此
      可見，被告在107年1月5日晚間施用甲基安非他命後，至
      翌日近中午為警逮捕之前，如未再施用，其第2次驗尿之
      「安非他命」數值，確有可能較第1次驗尿數值為高。是
      不能僅以其第2次驗尿之「安非他命」數值較第1次為高，
      即認被告辯稱其在107年1月6日沒有再次施用等情為不可
      信。
    ㈤自被告供述脈絡觀之，非無被告將其多次施用毒品之時間
      地點記錯混淆之可能：
      ⒈被告於107年1月6日上午11時許為警逮捕，於當日中午12
        時許第1次採尿，並於下午2時41分警詢時供稱：其最近
        一次是在「昨天（1月5日）晚上」在新北市汐止環河街
        住處，以吸食器方式吸食甲基安非他命等語（士林地檢
        署偵卷第11頁）；其於當日晚間10時30分經檢察官訊問
        時亦稱：其最近一次係在107年1月5日晚間在汐止住家
        ，以吸食器施用甲基安非他命1次，其在1月6日當天在
        基隆住處沒有施用，也沒有王宜庭所稱其在當日強迫伊
        吸食之事（詳後述）等語（士林地檢署偵卷第49、50頁
        ）。
      ⒉嗣被告經法院裁定羈押而移送臺北看守所，於翌日凌晨5
        時40分許第2次採尿，亦被驗出尿液中有甲基安非他命
        陽性反應。就此次驗尿結果，被告於3個月後之107年3
        月30日經檢察事務官詢問時則供稱：其最後一次施用甲
        基安非他命是在「107年1月6日」，正確時間忘記了，
        是在其位於「基隆市觀海路之觀海樓社區」住處施用，
        另有以捲煙方式施用第三級毒品愷他命，但不是同時施
        用等語；但被告同時供稱：其在「107年1月6日」為警
        逮捕時，已經在士林地檢署做過同一次筆錄了，也就是
        這次「107年1月6日」施用的筆錄等語（新北地檢署偵
        卷第21、22頁）。
      ⒊由被告上開供述脈絡可知，被告在107年1月6日為警逮捕
        之初，即向警方及檢察官供稱自己係在「1月5日」在「
        汐止住處」施用最後一次毒品，「1月6日」其並沒有施
        用；被告係在3個月後之107年3月30日再次經檢察事務
        官詢問時，方供稱其最後一次施用是在「107年1月6日
        」在「基隆觀海樓社區」，但卻同時強調，其「1月6日
        」施用之該次，就是其在3個月前之107年1月6日製作警
        詢筆錄及檢察官訊問筆錄時所坦認施用之該次；然被告
        在該次警詢及檢察官偵查中，卻稱自己最後一次施用係
        在「1月5日」，「1月6日」其並沒有施用等語。參以被
        告於107年3月30日檢察事務官詢問時，距其被逮捕採尿
        時，已有3個月之久；且依卷附被告前案紀錄表，被告
        自105年間起即有多項違反毒品危害防制條例及藥事法
        犯行；復觀之被告在107年1月6日上午為警逮捕後，當
        日下午及晚間10時30分許分別製作警詢及檢察官訊問筆
        錄，而於過了午夜之107年1月7日凌晨1時40分許移入臺
        北看守所，於凌晨5時40分許第2次採尿等情，堪認被告
        實有可能在其被逮捕採尿3個月後再次接受檢察事務官
        詢問時，因距時過久，未仔細回憶其係在過了午夜之「
        1月7日凌晨」才入所採尿，與其接受檢察官訊問非在同
        一日，反而僅因入所採尿及接受檢察官訊問時均在黑夜
        凌晨，故誤記為同一日，才會在3個月後接受檢察事務
        官詢問時，誤稱其係在「1月6日」最後一次施用；亦不
        能排除其將本次施用與其他多次施用毒品情形相混淆，
        而將其於「基隆觀海樓社區」住處施用毒品之情形，誤
        植為其本次之施用地點。綜此以觀，被告確有可能將自
        己施用之時間、地點混淆或誤植記憶之情形，自不能僅
        以其於案發3個月後檢察事務官詢問時之供述，遽為被
        告不利之認定。
    ㈥王宜庭之警詢證詞不具證據能力，不能以之為被告不利之
      認定：
      ⒈按被告以外之人於審判外之言詞或書面陳述，除法律有
        規定者外，不得作為證據，刑事訴訟法第159條第1項定
        有明文。依此規定，被告以外之人於司法警察（官）調
        查中之陳述，除有同法第159條之2、之3及之5所定例外
        情形，均不得作為證據。
      ⒉次按最高法院101年度第2次刑事庭會議決議意旨：
        ⑴無罪推定係世界人權宣言及公民與政治權利國際公約
          宣示具有普世價值，並經司法院解釋為憲法所保障之
          基本人權。民國91年修正公布之刑事訴訟法第163條
          第2項但書，法院於「公平正義之維護」應依職權調
          查證據之規定，當與第161條關於檢察官負實質舉證
          責任之規定，及嗣後修正之第154條第1項，暨新制定
          之公民與政治權利國際公約及經濟社會文化權利國際
          公約施行法、刑事妥速審判法第6、8、9條所揭示無
          罪推定之整體法律秩序理念相配合。盱衡實務運作及
          上開公約施行法第8條明示各級政府機關應於2年內依
          公約內容檢討、改進相關法令，再參酌刑事訴訟法第
          163條之立法理由已載明：如何衡量公平正義之維護
          及其具體範圍則委諸司法實務運作和判例累積形成，
          暨刑事妥速審判法為刑事訴訟法之特別法，證明被告
          有罪既屬檢察官應負之責任，基於公平法院原則，法
          院自無接續檢察官應盡之責任而依職權調查證據之義
          務。則刑事訴訟法第163條第2項但書所指法院應依職
          權調查之「公平正義之維護」事項，依目的性限縮之
          解釋，應以利益被告之事項為限，否則即與檢察官應
          負實質舉證責任之規定及無罪推定原則相牴觸，無異
          回復糾問制度，而悖離整體法律秩序理念。
        ⑵刑事訴訟法第163條第2項前段所稱「法院得依職權調
          查證據」，係指法院於當事人主導之證據調查完畢後
          ，認為事實未臻明白仍有待澄清，尤其在被告未獲實
          質辯護時（如無辯護人或辯護人未盡職責），得斟酌
          具體個案之情形，無待聲請，主動依職權調查之謂。
          但書所指「公平正義之維護」，專指利益被告而攸關
          公平正義者而言。至案內存在形式上不利於被告之證
          據，檢察官未聲請調查，然如不調查顯有影響判決結
          果之虞，且有調查之可能者，法院得依刑事訴訟法第
          273條第1項第5款之規定，曉諭檢察官為證據調查之
          聲請，並藉由告訴人、被害人等之委任律師閱卷權、
          在場權、陳述意見權等各保障規定，強化檢察官之控
          訴功能，法院並須確實依據卷內查得之各項直接、間
          接證據資料，本於經驗法則、論理法則而為正確判斷
          。因此，非但未減損被害人權益，亦顧及被告利益，
          於訴訟照料及澄清義務，兼容並具。
        ⑶是依最高法院101年度第2次刑事庭會議決議意旨，法
          院僅在對被告有利且攸關公平正義之情形下，方有依
          職權蒐集、調查證據之義務。如係形式上觀之對被告
          不利之證據，法院至多僅應曉諭檢察官為證據調查之
          聲請，如檢察官經曉諭後仍不聲請調查，法院亦無依
          職權蒐集、調查該項證據之義務。
      ⒊王宜庭於107年1月6日警詢中固證稱：被告係伊前男友，
        伊在107年1月6日上午6時30分許遭被告強行帶回基隆觀
        海路住處，被告不准伊離開，後來伊接到友人電話表示
        伊母親現在醫院急救，伊央求被告載伊去醫院，但被告
        竟說要吸甲基安非他命，並說只要伊先吸，其就會載伊
        去醫院，伊不得已才吸了一口，之後就換被告吸，被告
        一直吸甲基安他命，經伊一再央求，被告才載伊去醫院
        ，被告一到醫院就被警方逮捕等語（士林地檢署偵卷第
        17頁）。
      ⒋惟查，王宜庭上開警詢筆錄係伊於審判外作成之警詢陳
        述，並無前述刑事訴訟法第159條之2、之3及之5所定例
        外情形，依同法第159條第1項規定，不具證據能力，本
        不得作為本院認定事實之基礎。且自形式上觀之，王宜
        庭之證詞對被告不利，依前述最高法院101年度第2次刑
        事庭會議決議意旨，法院並無依職權傳喚王宜庭到庭調
        查之義務。再者，在本院準備程序中，經被告表示不同
        意王宜庭上述警詢筆錄具有證據能力後，受命法官即詢
        問、曉諭檢察官是否要聲請傳喚王宜庭到庭作證，檢察
        官表示待臺北榮民總醫院針對前述函詢事項回覆意見後
        再決定（本院卷第198頁）；嗣經臺北榮民總醫院回覆
        意見，審判長於審理時再次詢問檢察官是否要聲請傳喚
        王宜庭到庭作證，檢察官亦表示不聲請傳喚等語（本院
        卷第227頁）。是依前述刑事訴訟法第163條第2項規定
        及最高法院101年度第2次刑事庭會議決議意旨，本院既
        已曉諭檢察官為證據調查之聲請，檢察官亦表明不聲請
        傳喚、調查王宜庭，則本院亦無依職權傳喚、調查此形
        式上對被告不利證據方法之義務。綜上所述，王宜庭上
        開警詢之證詞，不能作為對被告不利之證據。
    ㈦綜上各節，本案並無充分證據證明被告確有於107年1月6日
      再次施用甲基安非他命之犯行。原審為被告無罪之諭知，
      並無不合。檢察官上訴並無理由，應予駁回。
四、據上論斷，應依刑事訴訟法第373 條、第368 條，判決如主
    文。
本案經臺灣新北地方檢察署檢察官徐綱廷聲請簡易判決處刑，同
署檢察官陳玟瑾提起上訴，臺灣高等檢察署檢察官古慧珍到庭執
行職務。
中    華    民    國   109    年    2     月    27    日
                  刑事第十四庭  審判長法  官   黃斯偉
                                      法  官   許泰誠
                                      法  官   紀凱峰
以上正本證明與原本無異。
不得上訴。
                                      書記官  朱家麒
中    華    民    國    109   年    3     月     2   日